臺灣雲林地方法院民事裁定
110年度消債更字第38號
聲  請  人
即  債務人  陳慶賢  

代  理  人  詹忠霖律師(法扶律師)  
相  對  人
即  債權人  台北富邦商業銀行股份有限公司

法定代理人  程耀輝  


相  對  人
即  債權人  國泰世華商業銀行股份有限公司

法定代理人  郭明鑑  
代  理  人  王行正  
相  對  人
即  債權人  元大商業銀行股份有限公司


法定代理人  翁健    
代  理  人  黃勝豐  
相  對  人
即  債權人  玉山商業銀行股份有限公司


法定代理人  黃男州  
代  理  人  劉啟鵬  

            莊凱鈞  

相  對  人
即  債權人  第一金融資產管理股份有限公司

法定代理人  楊錫隆  
代  理  人  鄭智敏  
相  對  人
即  債權人  滙誠第一資產管理股份有限公司

法定代理人  莊仲沼  


相  對  人
即  債權人  新光行銷股份有限公司

法定代理人  李明新  
代  理  人  鄭穎聰  
上列聲請人即債務人因消費者債務清理事件聲請更生，本院裁定
如下：
    主  文
聲請人即債務人甲○○自中華民國一一○年八月三十一日下午五時
起開始更生程序。
命司法事務官進行本件更生程序。
    理  由
一、聲請意旨略以：聲請人對金融機構及非金融機構等債權人負
    無擔保或無優先權債務金額總計為新臺幣（下同）2,451,13
    9元，聲請人為5年內未從事營業活動之自然人，且客觀上就
    已屆清償期之債務有不能清償或不能清償之虞，前曾向法院
    申請前置調解，然因故調解不成立，且聲請人未經法院裁定
    開始清算程序或宣告破產，為此聲請更生等語。
二、按債務人不能清償債務或有不能清償之虞者，得依本條例所
    定更生或清算程序，清理其債務；債務人無擔保或無優先權
    之本金及利息債務總額未逾1,200萬元者，於法院裁定開始
    清算程序或宣告破產前，得向法院聲請更生；法院開始更生
    程序之裁定，應載明其年、月、日、時，並即時發生效力；
    債務人對於金融機構負債務者，在聲請更生或清算前，應向
    最大債權金融機構請求協商債務清償方案，或向其住、居所
    地之法院或鄉、鎮、市、區調解委員會聲請債務清理之調解
    ，消費者債務清理條例（下稱消債條例）第3條、第42條第1
    項、第45條第1項、第151條第1項分別定有明文。而所謂不
    能清償之虞，係指依債務人之清償能力，就現在或即將到期
    之債務，有不能清償之蓋然性或可能性而言。而債務人之清
    償能力，包括財產、信用及勞力（技術），並不以財產為限
    ，必須三者綜合加以判斷仍不足以清償債務，始謂欠缺清償
    能力而成為不能清償。債務人之資產經評估雖已不足以清償
    債務，惟依債務人之年齡及工作能力，在相當期限內如能清
    償債務，仍應認其尚未達不能清償債務或有不能清償之虞。
    是債務人應符合不能清償或有不能清償之虞之要件，亦即應
    綜合債務人之財產、信用、收支與其所負全部債務等狀況，
    評估其是否仍有償債能力。
三、次按協商或調解成立者，債務人不得聲請清算，但因不可歸
    責於己之事由，致履行有困難者，不在此限；消債條例施行
    前，債務人依金融主管機關協調成立之中華民國銀行公會會
    員，辦理消費金融案件無擔保債務協商機制與金融機構成立
    之協商，準用上開規定，消債條例第151條第7項、第9項亦
    定有明文。又所謂「不可歸責於己之事由」係指金融機構所
    定之協商條件過苛，致債務人於清償協商金額後，即無法維
    持其基本生活，或債務人於履行協商條件期間，因非自願性
    失業、工作能力減損、減薪等事由致收入減少，或因扶養人
    數增加、債務人或其家人傷病等事由致支出增加等情事。至
    所謂「履行有困難」即應以債務人之收入，扣除自己及依法
    應受其扶養者所必要生活費用之數額，仍不足以清償協商條
    件所定之數額，即足當之。故協商時所成立之條件依債務人
    之收入已發生履行顯有重大困難，即屬不可歸責於己之事由
    （臺灣高等法院暨所屬法院97年法律座談會民事類提案第44
    號研討結果參照），且該情形須於法院就更生或清算之聲請
    為裁判時存在，不以協商成立後始發生者為限，以貫徹消債
    條例之立法目的（司法院民事廳消費者債務清理條例法律問
    題研審小組98年第1期民事業務研究會第22號意見參照）。
四、經查：
  ㈠按消債條例所稱消費者，係指5年內未從事營業活動或從事平
    均每月營業額20萬元以下之小規模營業之自然人；債務人為
    公司或其他營利法人之負責人，無論是否受有薪資，均視為
    自己從事營業活動，其營業額依該公司或其他營利法人之營
    業額定之，消債條例第2條第1項、第2項及消債條例施行細
    則第3條第2項定有明文。本件聲請人陳報其5年內未從事營
    業活動，現為打石工，並提出勞工保險被保險人投保資料表
    、107年度及108年度綜合所得稅各類所得資料清單、全國財
    產稅總歸戶財產查詢清單、收入切結書為佐證【見本院110
    年度司消債調字第16號卷第31頁，本院110年度消債清字第6
    號卷（下稱清算卷）第27-31、37頁】。核與本院所查得聲
    請人之105年度至109年度稅務電子閘門所得財產調件明細表
    所示（見清算卷第55-65頁），聲請人於105年至109年間無
    營利所得、執行業務所得申報資料相符，聲請人所陳其5年
    內未從事營業活動，應屬可信。因此，應認聲請人屬消債條
    例第2條所規定之消費者，而為消債條例所適用之對象。
  ㈡本件聲請人前於95年間與相對人或相對人前手為債務協商，
    達成每月以20,197元，分80期，年利率0％之還款協議（下稱
    系爭協商），聲請人履行1期後即毀諾等情，有財團法人金
    融聯合徵信中心當事人綜合信用報告－債務清理條例前置協
    商專用債權人清冊（下稱聯徵中心債權人清冊）及相對人國
    泰世華商業銀行股份有限公司之陳報狀及所附協議書等件在
    卷可查（見清算卷第33、389-399頁）。經查，聲請人聲請
    更生前兩年平均每月收入為薪資所得及務農所得30,925元（
    詳後述），除此之外查無聲請人有其他固定收入。而聲請人
    聲請更生時陳報其聲請更生前2年之平均每月必要生活費用
    為15,946元，及依法應受其扶養者必要生活費用15,000元，
    經本院審酌後，認應各以15,946元、11,366元為適當（詳後
    述），是以聲請人目前每月收入30,925元，扣除聲請人自己
    必要生活費用15,946元及依法應受其扶養者必要生活費用11
    ,366元後，餘額為3,613元，顯不足支付系爭協商約定每月
    還款金額20,917元，依前開說明，聲請人之毀諾屬因不可歸
    責於己之事由致履行有困難。準此，聲請人每月收入支付系
    爭協商還款金額後，即不足支付其必要生活費用及依法應受
    其扶養者必要生活費用，其毀諾有不可歸責於己之事由，致
    履行有困難者，堪以認定。是以，聲請人雖曾與債權金融機
    構協商成立，仍得再為本件更生之聲請，先行說明。
  ㈢聲請人因對金融機構及非金融機構等債權人負無擔保或無優
    先權債務金額合計3,400,318元，本金及利息部分加總未逾1
    ,200萬元，其前向本院聲請消費者債務清理前置調解而調解
    不成立，有本院民事事件調解不成立證明書、聯徵中心債權
    人清冊、債權人民事陳報狀暨債權金額計算書等在卷可憑（
    見清算卷第33-35、39、135-197、295-325頁）。是以，本
    院應綜合聲請人之債務、收入、生活必要支出及財產狀況等
    情，衡酌聲請人平均月收入扣除每月必要生活費用及依法應
    受其扶養者必要生活費用後之餘額，是否難以負擔債務金額
    ，綜合評估聲請人目前全部收支及財產狀況是否有不能清償
    債務或有不能清償之虞之情形。經查：
    ⒈依聲請人陳報其聲請更生前兩年擔任打石工，每月薪資為
      約3萬元，並提出收入切結書為佐證（見清算卷第37頁）
      ，本院審酌打石工之工作性質並非每日均有工作，及聲請
      人陳報每月薪資3萬元亦在基本工資以上，應可採信。又
      依聲請人提出其名下之金融帳戶存摺內頁所載（見清算卷
      第219-223頁），聲請人自106年起有多筆「稻穀款」、「
      休耕轉」、「二期補助款」、「二期轉作款」、「稻穀基
      本給付」、「稻穀運費補助」之收入，聲請人陳稱其尚有
      務農之收入，但扣除相關費用支出後所剩不多，1分地1年
      淨收入約3,000多元，其目前耕種3分7的土地是聲請人叔
      叔提供等語（見清算卷第412頁），可見聲請人平均每月
      尚有務農收入925元（計算式：3,000×3.7÷12＝925）。除
      上開薪資所得及務農所得外，本院查無聲請人有其他固定
      之收入（見清算卷第133頁），故本件聲請人每月收入核
      計為30,925元，並以此金額作為計算聲請人客觀清償能力
      之基準。
    ⒉聲請人陳報其每月必要生活費用為15,946元，與消債條例
      第64條之2所定標準相符，堪以認定。另聲請人陳報依法
      應受其扶養者為聲請人之子女2人，每月各支出必要生活
      費用7,500元部分，經查聲請人子女均設籍於雲林縣，分
      別為92年、96年間出生，現均未成年，扶養義務人各為2
      人，有聲請人提出之戶籍謄本可證（見清算卷第19頁）。
      又聲請人子女每月各領有低收入高中職就學扶助款6,358
      元、低收入戶兒童生活扶助款2,802元，有雲林縣東勢鄉1
      10年5月18日東鄉社字第1100005828號函在卷可按（見清
      算卷第133頁），上開補助款應於計算聲請人支出依法應
      受其扶養者必要生活費以予扣除（103年第9期民事業務研
      究會消費者債務清理專題第9號司法院民事廳消債條例法
      律問題研審小組意見二參照）。依消債條例第64條之2第2
      項規定，受扶養者之必要生活費用，以當地區每人每月最
      低生活費1.2倍定之。而110年臺灣省每月最低生活費為13
      ,288元，1.2倍即為15,946元，則聲請人之子女之扶養義
      務人每人應負擔扶養費各為4,794、6,572元【計算式：（
      15,946－6,358）÷2＝4,794；（15,946－2,802）÷2＝6,572】
      ，因此聲請人所支出每月依法應受其扶養者之必要生活費
      用部分，應酌減為11,366元（計算式：4,794＋6,572＝11,3
      66）。
    ⒊承上，聲請人每月收入30,925元，扣除其自己每月生活必
      要支出15,946元，及依法應受其扶養者必要生活費用11,3
      66元後，聲請人每月約有3,613元可供清償債務之用。聲
      請人名下僅有93年出廠之汽車1輛（見清算卷第65頁），
      縱予變價所得亦屬有限。而聲請人積欠無擔保或無優先權
      債務金額達3,400,318元，即使不計算每月新發生之利息
      ，以聲請人每月3,613元之清償能力推算，聲請人償還全
      部債務約需78.4年之久【計算式：3,400,318÷（3,613×12
      ）＝78.4】，以聲請人現年46歲而言（見清算卷第19頁）
      ，顯難在退休前清償本件債務。況且，在每月可用來清償
      債務之金額，實際上需先清償每月新生利息之狀況下，清
      償本件債務之日更屬遙遙無期。綜上，堪認聲請人客觀上
      對已屆清償期之債務有不能清償或不能清償之虞之情形，
      有必要利用更生程序，調整其與債權人間之權利義務關係
      ，而重建其經濟生活，予以更生之機會。
五、綜上，本件聲請人為5年內未從事營業活動之自然人，依其
    全部收支及財產狀況，客觀上有不能清償債務或不能清償債
    務之虞。又聲請人所積欠之無擔保或無優先權之本金及利息
    債務總額未逾1,200萬元，且未經法院裁定開始清算程序或
    宣告破產，業如上述。此外，本件復查無聲請人有消債條例
    第6條第3項、第8條或第46條各款所定駁回更生聲請之事由
    存在，則聲請人聲請更生，核屬有據，因此裁定如主文。又
    本件聲請人業經裁定開始更生程序，因此裁定命司法事務官
    進行本件更生程序。
六、聲請人於更生程序開始後，應提出足以為債權人會議可決或
    經法院認為已盡力清償之更生方案以供採擇。而司法事務官
    於進行本件更生程序、協助聲請人提出更生方案時，亦應依
    聲請人之收入變化、社會常情及現實環境衡量聲請人之清償
    能力，並酌留其生活上應變所需費用，進而協助聲請人擬定
    允當之更生方案，始符消債條例重建債務人經濟生活之立法
    目的，附此說明。
中　　華　　民　　國　　110 　年　　8 　　月　　31　　日
                  民事第二庭    法  官  蔡碧蓉

以上正本係照原本作成。
本件不得抗告。
中　　華　　民　　國　　110 　年　　8 　　月　　31　　日
                                書記官　鄭蕉杏